【裁判字號】    99,交聲更,28
【裁判日期】    990924
【裁判案由】    違反道路交通管理處罰條例聲明異議
【裁判全文】
臺灣臺北地方法院交通事件裁定        99年度交聲更字第28號
原處分機關  臺北市交通事件裁決所
異  議  人
即受處分人  甲○○
上列受處分人因違反道路交通管理處罰條例案件，對於原處分機
關即臺北市交通事件裁決所民國99年3 月15日所為之處分（原處
分案號：北市裁催字第裁22-Z00000000號）聲明異議，本院於99
年7月21日以99年度交聲字第546號裁定後，受處分人不服本院裁
定，提起抗告，經臺灣高等法院於99年8 月31日以99年度交抗字
第1654號撤銷原裁定，發回本院更為審理，本院裁定如下：
    主  文
原處分所處罰鍰逾新臺幣貳萬柒仟元部分撤銷。
上開撤銷部分，甲○○不罰。
其餘異議駁回。
    理  由
一、原處分意旨略以：異議人即受處分人甲○○（下稱異議人）
    於民國97年10月18日23時30分許，駕駛車牌號碼8821-QB 號
    自用小客車，行經國道三號甲線西向3.2 公里處，因酒後駕
    車，呼氣所含酒精濃度為每公升0.61毫克，而為警舉發交通
    違規。原處分機關認異議人有「汽車駕駛人酒精濃度超過規
    定標準（0.55以上）」之違規事實，而依道路交通管理處罰
    條例第35條第1項第1款之規定，作成99年3 月15日北市裁催
    字第裁22-Z00000000號裁決書（下稱原處分），裁處異議人
    罰鍰新台幣（下同）57,000元（吊扣駕駛執照12個月、施以
    道安講習部分，均未據聲明異議）等語。
二、異議意旨略以：異議人因公共危險案件，業經臺灣臺北地方
    法院檢察署檢察官以97年度偵字第25234 號為緩起訴處分，
    緩起訴期間為98年1月8日至99年1月7日，異議人於緩起訴期
    間內均未再犯，且於98年3 月18日向財團法人臺灣更生保護
    會臺北分會繳納22,500元整，基於一事不二罰，請求撤銷原
    處分之罰鍰部分等語。
三、按「汽車駕駛人，駕駛汽車經測試檢定有下列情形之一者，
    處新臺幣1 萬5 千元以上6 萬元以下罰鍰，並當場移置保管
    該汽車及吊扣其駕駛執照1 年；因而肇事致人受傷者，並吊
    扣其駕駛執照2 年；致人重傷或死亡者，吊銷其駕駛執照，
    並不得再考領：一、酒精濃度超過規定標準。二、吸食毒品
    、迷幻藥、麻醉藥品及其相類似之管制藥品。」，道路交通
    管理處罰條例第35條第1 項第1 款定有明文。而汽車駕駛人
    飲用酒類或其他類似物後，其吐氣所含酒精濃度超過每公升
    0.25毫克或血液中酒精濃度超過百分之0.05以上者，不得駕
    車，道路交通安全規則第114 條第2 款亦規定甚明。
四、本院查：
(一)異議人酒後駕駛上開自用小客車，於前揭時、地為警查獲，
    經警測得其呼氣所含酒精濃度達每公升0.61毫克，遭舉發酒
    後駕車之違規，嗣由臺灣臺北地方法院檢察署檢察官偵查後
    ，以其涉犯刑法第185條之3之不能安全駕駛動力交通工具罪
    ，而於97年12月17日以97年度偵字第25234 號為緩起訴處分
    ，緩起訴期間為1 年，異議人應於收受檢察官執行緩起訴處
    分命令通知書之日起2 個月內，向財團法人臺灣更生保護會
    臺北分會繳納22,500元，並於緩起訴處分確定後10個月內接
    受10小時道路交通安全講習，上開緩起訴處分於98年1月8日
    確定並起算緩起訴期間，異議人已依檢察官之命令，於98年
    3 月18日匯款22,500元予財團法人臺灣更生保護會臺北分會
    ，又緩起訴期間業於99年1月7日屆滿，而未經撤銷緩起訴等
    情，有前揭緩起訴處分書、臺灣臺北地方法院檢察署檢察官
    執行緩起訴處分命令通知書、臺灣高等法院被告前案紀錄表
    ，以及異議人提出之臺灣銀行無摺存入憑條存根等在卷可佐
    ，堪以認定。而原處分機關嗣又以異議人於前揭時、地酒後
    駕車，呼氣所含酒精濃度經檢測超過規定標準，違反道路交
    通管理處罰條例第35條第1項第1款之規定，而作成原處分，
    裁處異議人罰鍰57,000元，亦有原處分書附卷可稽。
(二)按行政罰法第26條規定：「一行為同時觸犯刑事法律及違反
    行政法上義務規定者，依刑事法律處罰之。但其行為應處以
    其他種類行政罰或得沒入之物而未經法院宣告沒收者，亦得
    裁處之。前項行為如經不起訴處分或為無罪、免訴、不受理
    、不付審理之裁判確定者，得依違反行政法上義務規定裁處
    之。」。又其他種類行政罰，係指違反行政法上之義務應受
    裁罰性之不利處分，依行政罰法第2 條之規定，包括限制或
    禁止行為之吊扣證照處分。究其立法目的，一行為同時觸犯
    刑事法律及違反行政法上義務規定時，由於刑罰與行政罰同
    屬對不法行為之制裁，而刑罰之懲罰作用較強，故依刑事法
    律處罰，即足資警惕時，實無一事二罰再處行政罰之必要，
    且刑事法律處罰，由法院依法定程序為之，較符合正當法律
    秩序，應予優先適用，但罰鍰以外之沒入或其他種類行政罰
    ，因兼具維護公共秩序之作用，為達行政目的，行政機關仍
    得併予裁處。
(三)道路交通主管機關對於汽車駕駛人之酒後駕車行為，依道路
    交通管理處罰條例第35條第1 項第1 款規定予以裁罰，係對
    行為人違反行政法上義務規定之行政罰，且該條例關於一行
    為同時觸犯刑事法律及違反行政法上義務規定者，並無特別
    規定，是以，汽車駕駛人酒後駕車行為，經測試檢定酒精濃
    度超過規定標準，同時涉犯刑法第185 條之3 之公共危險罪
    嫌者，除有上開行政罰法第26條第1 項但書規定，得處以其
    他種類行政罰之情形外，關於罰鍰部分，即應依上開行政罰
    法第26條及道路交通管理處罰條例第10條之規定，移送地方
    法院檢察署處理；於移送後，非有上開行政罰法第26條第2
    項所定不起訴等事由，不得再依道路交通管理處罰條例第35
    條第1 項第1 款規定裁處行為人罰鍰之行政罰甚明。
(四)又觸犯刑事法律之犯罪行為，除得經檢察官之起訴，並由法
    院審理後，為有罪科刑、無罪、免訴、不受理、不付審理之
    裁判外，如檢察官認該行為所涉為死刑、無期徒刑或最輕本
    刑3 年以上有期徒刑以外之罪，於參酌刑法第57條所列事項
    及公共利益之維護，認以緩起訴為適當者，得定1 年以上3
    年以下之緩起訴期間為緩起訴處分，刑事訴訟法第253 條之
    1 規定甚明。就要件而言，緩起訴基本上係認被告有犯罪嫌
    疑，而暫緩起訴，並得課被告予一定之負擔或指示（參同法
    第253 條之2 第1 項），此與不起訴處分係因犯罪嫌疑不足
    或其他原因（參同法第252 條、第253 條），且不得附條件
    或負擔，顯有不同。又經檢察官為「緩起訴」處分者，於「
    緩起訴」之猶豫期間內，檢察官可對其持續觀察，若認其顯
    無反省警惕之情或根本欠缺反省警惕之能力（即符合同法第
    253 條之3 第1 項所列3 款情形）者，得依職權或依告訴人
    之聲請，將緩起訴處分撤銷，並依法追訴，亦即在緩起訴處
    分之猶豫期間內，刑事訴追程序仍未終局確定，此與不起訴
    處分確定後，刑事訴追程序終結，檢察官原則上不得就同一
    行為再行起訴之法律效果迥異。上開行政罰法第26條第2 項
    並未明列「緩起訴處分」，本不宜擴張解釋，且緩起訴處分
    性質上與不起訴處分不同，無適用行政罰法第26條第2 項規
    定之餘地。從而，參酌行政罰法第26條之立法意旨，違反行
    政法上義務之行為，若經檢察官另為緩起訴處分時，行政機
    關應不得就同一行為再為罰鍰處分（臺灣高等法院暨所屬法
    院96年度法律座談會刑事類提案第36號、97年度法律座談會
    刑事類提案第39號研討結果參照）。
(五)又對於酒後駕車行為，檢察官依刑事訴訟法第253 條之2 第
    1 項第4 款規定為緩起訴處分，命被告向公益團體捐款或提
    供義務勞務者，被告係履行檢察官為緩起訴處分命令，此等
    命令名義上雖非刑罰，但仍是一種特殊的處遇措施，會產生
    未經裁判即生終局處理案件之實質效果，性質上已係實質的
    制裁，造成被告財產減少或義務增加的影響，亦屬干預人民
    自由之處分，況行政罰法第26條第1 項僅規定「依刑事法律
    處罰之」，並未明定應依刑法第33條、第34條所定主從刑罰
    之種類科罰；是檢察官為緩起訴處分並命被告捐款或提供勞
    務，固非刑法所定刑罰之種類，然已對異議人之名譽、心理
    產生相當制約並影響其自由等權益，應可實質該當行政罰法
    第26條第1 項之「依刑事法律」之處罰，行政機關不得就同
    一行為再為與刑罰相類之罰鍰處分（臺灣高等法院臺南分院
    97年度交抗字第75號裁定、臺灣高等法院97年度交抗字第35
    號裁定意旨參照）。
(六)原處分機關雖援引交通部95年7月17日交路字第0950006986
    號函，認緩起訴處分應比照不起訴處分處理云云。惟法官依
    據法律獨立審判，憲法第80條載有明文，各機關依其職掌就
    有關法規為釋示之行政命令，法官於審判案件時，固可予以
    引用，但仍得依據法律，表示適當之不同見解，並不受其拘
    束；司法行政機關所發司法行政上之命令，如涉及審判上之
    法律見解，僅供法官參考，法官於審判案件時，亦不受其拘
    束（司法院大法官會議釋字第216 號解釋意旨參照）。揆諸
    前揭說明，緩起訴處分與不起訴處分性質上既有不同，自不
    得於行政罰法第26條第2 項未明列「緩起訴處分」之情形下
    ，擴張解釋而認該條項所定「不起訴處分」包括「緩起訴處
    分」，原處分機關前揭主張容有誤解。
(七)本件異議人酒後駕車之行為同時觸犯刑法及違反行政法上義
    務，並經檢察官為緩起訴處分確定，揆諸前揭說明，自不得
    再以行政罰裁處罰鍰。惟按汽車駕駛人酒精濃度超過規定標
    準，經刑事裁判確定處以罰金低於道路交通管理處罰條例第
    92條第3 項所訂最低罰鍰基準規定者，應依本條例裁決繳納
    不足最低罰鍰部分，道路交通管理處罰條例第35條第8 項定
    有明文。異議人依檢察官命令所支付之緩起訴處分金，所產
    生之財產上不利益，與罰金無異，自應適用道路交通管理處
    罰條例第35條第8 項（臺灣高等法院暨所屬法院97年度法律
    座談會刑事類提案第39號研討結果參照）。又依99年3月5日
    交通部交路字第0990085009號令、內政部台內警字第099087
    0381號令會銜修正發布，自99年3月5日施行之違反道路交通
    管理事件統一裁罰基準表，違反道路交通管理處罰條例第35
    條第1項第1款，酒精濃度超過規定標準，駕駛人其吐氣所含
    酒精濃度超過每公升0.55亳克以上而駕駛小型車者，於期限
    內繳納或到案聽候裁決者，應裁處罰鍰49,500元。查本件異
    議人所繳納之緩起訴處分金為22,500元，未達上開最低罰鍰
    49,500元，依前引規定，即須補繳不足之27,000元。異議人
    雖於抗告狀中主張違反道路交通管理處罰條例第35條第1 項
    第1款之最低罰鍰為15,000 元，其繳納之緩起訴處分金已高
    於上開最低罰鍰，無須再補繳差額云云；惟依前引違反道路
    交通管理事件統一裁罰基準表之規定，駕駛人騎乘機器腳踏
    車，其吐氣所含酒精濃度超過每公升0.25毫克以上、未滿每
    公升0.4 毫克，且於期限內到案聽候裁決者，始得裁處最低
    罰鍰15,000元；本件異議人則係駕駛自用小客車，且吐氣所
    含酒精濃度超過每公升0.55毫克以上，依前揭說明，自應處
    罰鍰49,500元，是異議人前揭主張尚有誤解。
五、綜上所述，原處分機關雖以異議人逾越應到案期限60日上，
    而對異議人裁處罰鍰57,000元，惟異議人本件酒醉駕車之行
    為，因已該當刑法公共危險罪章之犯罪，而遭移送臺灣臺北
    地方法院檢察署偵查，倘於刑事程序確定前，即課與異議人
    有先遵期到案繳納罰鍰之義務，並因其未遵期到案繳納罰鍰
    而對其處以較重之罰鍰，實有悖於行政罰法第26條所揭櫫之
    刑罰優先原則。從而，原處分機關僅得以異議人駕駛汽車酒
    精濃度超過規定標準，而對其裁處前述最低罰鍰49,500元減
    除異議人已繳納之緩起訴處分金22,500元後之差額27,000元
    ，逾此部分之裁罰即有未洽，應由本院予以撤銷，並為異議
    人不罰之諭知，以資適法。至原處分機關所處罰鍰在27,000
    元以內部分，仍應由異議人繳交，故此部分之異議為無理由
    ，應予駁回。又臺灣高等法院發回意旨雖指稱本件緩起訴處
    分已令異議人接受道路交通安全講習10小時，與原處分中有
    關道安講習之不利益處分，兩者負擔之目的、性質是否相同
    ，而不得再予裁罰，應予查明等語；惟查，本件異議人僅聲
    明異議請求撤銷原處分關於罰鍰部分，至原處分所處施以道
    安講習部分，已執行完畢，且不在聲明異議範圍，有異議人
    之聲明異議狀以及本院99年9 月21日公務電話記錄在卷足稽
    ；原處分所處施以道安講習部分，既未據聲明異議，本院自
    不得併予審理，附此敘明。
六、依道路交通管理處罰條例第87條第2 項，道路交通案件處理
    辦法第19條、第20條前段，裁定如主文。
中    華    民    國    99    年    9     月    24    日
                        交通法庭  法  官  陳蒨儀
上正本證明與原本無異。
如不服本裁定，應於裁定送達後5日內，向本院提出抗告狀。
                                  書記官  呂慧娟
中    華    民    國    99    年    9     月    24    日

司法院資訊處製作；財團法人民間司法改革基金會備份。
